---
title: "Veri Tipi Belirleme"
author: "mahmut mollaoglu"
date: '2022-03-22'
output: html_document
---

```{r setup, include=FALSE}
knitr::opts_chunk$set(echo = TRUE)
```

Çalışacağımız veri setinin içeri aktarılması için `read.csv` fonksiyonu kullanılır.

```{r}
dataset <- read.csv("https://bahadirfyildirim.com/media/documents/Fin500.csv")
```

Veriseti yüklendikten sonra veriseti içeriğini kontrol etmek üzere 'head()' ve 'tail()' fonksiyonları kullanılır.

```{r}
head(dataset,15) #Verisetinin ilk 15 satırını göster.
tail(dataset,15) #Verisetinin son 15 satırını göster.
```

Yüklenen verisetinin yapısını öğrenmek için 'str()' fonksiyonu kullanılır.

```{r}
str(dataset) #Verisetinin yapısını gösterir. Verisetine ait yapıların karakter mi yoksa sayısal mı olduğunu gösterir.
```

Yüklenen verisetinin özetini görmek için 'summary()' fonksiyonunu kullanırız.

```{r}
summary(dataset) #Verisetinin özetini gösterir. Verisetine ait değişkenlerin her birisine ait minimum, maksimum vb. istatistiki verilerini verir.
```

Yüklenen veri setindeki değişkenlerin bir kısmı yanlış hedeflenmiştir. Bu yüzden ilk olarak verinin yapısının değiştirlmesi adına farklı düzenlemeleri yapılmalıdır. Verilerin düzenlenmesi için ' <- as.factor()' komutu kullanılır.

```{r}
dataset$Industry <- as.factor(dataset$Industry) #Yüklenen verisetindeki değerlerin numerikten faktöre çevrilmesini sağlar.
```

Aynı işlem Inception ve State değişkenleri için de yapılır.

```{r}
dataset$Inception <- as.factor(dataset$Inception)
dataset$State <- as.factor(dataset$State) #Yüklenen verisetindeki değişkenlerin numerikten faktöre çevrilmesini sağlar.
```

Verisetindeki Expenses değişkeninde bulunan dollars ifadesi gereksiz görüldüğü için boşluğa dönüşütürülmüştür. Bunun için 'gsub' komutu kullanılmıştır.

```{r}
dataset$Expenses <- gsub(" Dollars", "", dataset$Expenses)
dataset$Expenses <- gsub(",", "", dataset$Expenses)
```

Verisetindeki growth değişkenine ait yüzde ifadelerin kaldırılması ve değişkenin faktörden numeriğe çevrilmesi için aşağıdaki fonksiyon kullanılır.

```{r}
dataset$Growth <- as.numeric(gsub("%", "", dataset$Growth))
```

R programlama dilinde herhangi bir ifadeye sahip olmayan $ ifadesinin bir anlam ifade etmediğini belirlemek adına başına \\ fonksiyonu kullanılır. 

```{r}
dataset$Revenue <- gsub("\\$", "", dataset$Revenue)
```

Yapılan düzenlemeler sonrasında verisetinin yapısını aşağıdaki komutla ortaya çıkartabiliriz.

```{r}
str(dataset)
```
